臺灣高雄地方法院民事判決　　　　　　　100年度再易字第9號
再審原告　　陳進興
再審被告　　潘彥儒
上列當事人間請求拆屋還地事件，再審原告對於民國100年1月20
日本院99年度簡上字第58號民事簡易訴訟程序第二審確定判決提
起再審之訴，本院裁定如下：
  主  文
再審之訴駁回。
再審訴訟費用由再審原告負擔。
  理  由
一、再審意旨略以：(1)再審被告整建系爭建物時，再審原告已向
    再審被告主張伊有越界建築之情，請其停止建築並回復原狀
    ，但再審被告不僅未停工，仍故意逾越地界建築，不符民法
    第796條、第796條之1規定，再審原告之請求有理，惟本院
    99年度簡上字第58號確定判決（下稱原確定判決）卻為相反
    認定，顯有民事訴訟法第496條第1條第1項第1款適用法規顯
    有錯誤之情形。(2)原確定判決對於再審原告在98年5月27日
    、98年6月6日寄存證信函予再審被告，請其停止越界建築行
    為一事，並未審酌，自有民事訴訟法第497條足以影響判決
    之重要證物，漏未斟酌之情事。(3)證人江正喜曾出庭證稱：
    其曾告知再審被告希望立即停工，待鑑界再說，但再審被告
    不予理會繼續施工等語，原確定判決未予審酌，自有民事訴
    訟法第497條之情事。(4)再審原告於答辯四狀曾主張再審被
    告佔有系爭土地並無合法權源，且需拆除之部分，係屬違建
    等語，前揭有利於再審原告之攻擊防禦方法，原確定判決不
    予採信，亦未於判決理由欄內表明其不採之理由，自有違反
    民事訴訟法第226條第3項規定，適用法規顯有錯誤之情事，
    及同法第497條之情事。(5)如系爭房屋原申請圖說所示，系
    爭房屋車庫部分為空地，並無任何水泥磚造圍牆，此部分顯
    係新建，原確定判決採信證人鐘萬智證稱系爭建物水泥部分
    是依照舊的範圍重作云云，與論理及經驗法則有違，原確定
    判決自有適用法規顯有錯誤之情事。(6)依系爭房屋原申請圖
    說所示，系爭房屋臨接再審原告土地牆壁部分，原來並沒有
    窗簷，若將窗簷部分延伸出去會占用再審原告之土地，為再
    審被告所明知，其仍容忍工人將房屋窗簷部分延伸出去，顯
    有故意越界建築之情，原確定判決不採信原申請圖說之有利
    再審原告之攻擊防禦方法，亦未在判決理由欄內表明不採之
    理由，自有違民事訴訟法第226條第3項，亦有適用法規顯有
    錯誤之情事，且證人鐘萬智為系爭房屋之包商，所為證言自
    會偏頗再審被告，原確定判決卻採信證人鐘萬智之證詞，所
    為之認定，實與論理及經驗法則有違，自有適用法規錯誤之
    情事。爰依法提起本件再審之訴，並聲明：(一)原確定判決
    不利於再審原告部分廢棄。(二)前開廢棄部分，再審被告應
    將坐落高雄市路○區○○段535地號土地上如附圖所示A部分
    建物及B部分水管面積3.21平方公尺拆除，將土地返還再審
    原告。
二、按不得上訴之判決，於宣示時確定。再審之訴，應於30日之
    不變期間內提起。前項期間，自判決確定時起算，但再審理
    由知悉在後者，自知悉時起算，民事訴訟法第389 條第2 項
    、第500 條第1 項、第2 項定有明文。查原確定判決為不得
    上訴之判決，該判決於100年1月20日宣示，於100年1月26日
    送達再審原告乙節，業經本院依職權調取原確定判決全卷核
    閱無訛，再審原告於100年2月23日具狀以原確定判決有民事
    訴訟法第496條第1項第1款、497條規定之再審事由存在，提
    起再審之訴，未逾前揭規定之30日不變期間，其提起本件再
    審之訴程序應屬合法，先予敘明。
三、經查：
（一）按民事訴訟法第496條第1項第1款固規定，有適用法規顯
      有錯誤之情形者，得以再審之訴對於確定終局判決聲明不
      服，惟所謂適用法規顯有錯誤，係指確定判決就事實審法
      院所確定之事實適用法規顯有錯誤而言。其適用法規顯有
      錯誤之內容，應包括確定判決顯有消極的不適用法規及積
      極的適用不當兩種情形在內。至於事實審法院認定事實錯
      誤，調查證據欠周或判決不備理由，雖得於判決確定前據
      為提起上訴之理由，究與適用法規顯有錯誤有別，當事人
      不得據以提起再審之訴（最高法院80年度台再字第64號判
      決可資參照）。再審原告指摘：原確定判決未採信審酌其
      寄發之存證信函、證人江正喜之證詞、其答辯四狀對於系
      爭房屋需拆除部分為違建之主張、原申請圖說等證據，反
      而採信證人鐘萬智之證詞，認定再審被告未違反民法第
      796條、第796條之1規定，有違經驗及論理法則，而有適
      用法規顯有錯誤之情形云云。惟查：原確定判決所認定之
      事實，係採信證人鐘萬智之證詞，認定系爭建物係因證人
      鐘萬智依舊有建物範圍所重新施作，因施工過程建築範圍
      產生之誤差，過失發生越界建築，其不採信證人江正喜證
      詞之理由，亦已於判決理由內說明，其斟酌全辯論意旨及
      調查證據結果，認定再審被告並非故意逾越界線建築，並
      以此確認之事實適用法律，此核屬調查證據，認定事實之
      範圍，其調查證據亦於論理及經驗法則內為取捨，誠難認
      有何適用法規顯有錯誤之情形。又再審意旨所指各節，無
      非係指摘事實審法院認定事實錯誤，調查證據欠周或判決
      不備理由云云，而此部分既屬事實審法院取捨證據後，認
      定事實之職權行使範圍，揆諸前揭說明，顯與民事訴訟法
      第496條第1項第1款規定之「適用法規顯有錯誤」有別，
      當事人不得據以提起再審之訴。
（二）按對於簡易訴訟程序之第二審確定終局裁判，如就足影響
      於裁判之重要證物，漏未斟酌者，亦得提起再審之訴或聲
      請再審，固亦為民事訴訟法第436條之7所明定。惟所謂「
      就足影響於判決之重要證物，漏未斟酌」，係指於簡易訴
      訟程序之第二審言詞辯論終結前，已經存在並已為聲明之
      證據，第二審並未認為不必要而仍忽略證據聲明未為調查
      ，或已為調查而未就其調查之結果予以判斷者，且該證據
      須足以影響判決結果而言；又按所謂「如就足影響於判決
      之重要證物，漏未審酌」者之所謂證物，並不包括證人在
      內（最高法院29年上字第696號判例參照）。查再審原告
      主張：原確定判決未審酌其寄發之存證信函、證人江正喜
      之證詞、其答辯四狀對於系爭房屋需拆除部分為違建之主
      張等證據，有民事訴訟法第497條之再審事由（正確條文
      應為同法第436條之7 ，再審原告雖誤載，但不影響其主
      張之再審事由內容）云云。惟查：證人江正喜之證詞、再
      審原告於原確定判決中之主張，參諸前開說明，已非民事
      訴訟法第436條之7所指之「證物」，況證人江正喜之證詞
      不為原確定判決採信之理由，業如前述，是原確定判決已
      在判決理由說明其不能為有利於原告之事實判斷，所謂漏
      未審酌之重要證據，均不得為再審理由。
（三）又再審原告提出之存證信函為98年5月27日、98年6月6日
      所寄發，分別於98年5月29日、98年6月6日送達再審被告
      ，有上開存證信函之送達證書在卷可稽（原確定判決卷第
      173頁），參諸再審被告之母劉秀菊於臺灣高雄地方法院
      檢察署供稱：系爭建物係於98年農曆年後開始施工，至98
      年6月5日完工等語，及再審原告於偵查中亦陳稱：伊係於
      地政人員98年5月18日前往上址測量後，始知再審被告有
      越界之情事，因而寄發存證信函通知再審被告拆除越界部
      分等語，有臺灣高雄地方法院檢察署98年度偵字第25481
      號不起訴處分書1份在卷可稽（見本院卷第41頁），足見
      上開存證信函送達再審被告時，再審被告已施工數月，系
      爭工程已幾近完工，之前並無人通知再審被告其有逾越地
      界之情事，益見其應無故意逾越地界建築之情。又參酌民
      法第796條之1立法理由，對於不符合第796條規定者，鄰
      地所有人得請求移去或變更逾越地界之房屋，然有時難免
      對社會經濟及當事人之利益造成重大損害，為示平允，宜
      賦予法院裁量權，爰參酌最高法院67年台上字第800號判
      例，由法院斟酌公共利益及當事人之利益，例如參酌都市
      計畫法第39條規定，考慮逾越地界與鄰地法定空地之比率
      、容積率等情形，免為全部或一部之移去或變更，以顧及
      社會整體經濟利益，並兼顧雙方當事人之權益，是原確定
      判決復委請高雄市土木技師公會鑑定，審酌鑑定結果中拆
      除越界部分包含系爭建物主要樑柱及基礎，應支出拆除費
      用高達35萬元，且拆除完畢後，必須再進行該右側牆包含
      主要樑柱及基礎等主要結構之重建，否則將對系爭建物之
      結構安全發生疑慮，而越界部分面積僅3.21平方公尺，即
      便強制拆除再審被告房屋佔用部分，將該部分土地返還再
      審原告，再審原告亦無法充分利用前開土地，再審原告所
      獲得之利益甚微，顯然不符合物盡其用之公共利益，考量
      上開公共利益及當事人利益之均衡，認再審被告雖有越界
      建築之情事，惟因並非故意為之，駁回再審原告拆屋還地
      之請求，並敘明再審原告仍得請求再審被告以相當之價格
      購買越界部分之土地等語，業已載明認定事實、證據取捨
      之理由，是原確定判決雖未在判決理由中敘明其不採上開
      存證信函之理由，惟參諸上開說明，該部分證據客觀上並
      不足以影響原確定判決之結果，再審原告此部分之主張，
      亦屬無據。
四、末按再審之訴顯無再審理由者，得不經言詞辯論，以判決駁
    回之，民事訴訟法第502條第2項定有明文。原確定判決既無
    再審原告所主張之適用法規顯有錯誤及就足影響於裁判之重
    要證物漏未斟酌之情事，則本件再審顯無理由，爰不經言詞
    辯論，逕以判決駁回之。
六、結論：本件再審之訴顯無理由，依民事訴訟法第502 條第2
    項、第78條，判決如主文。
中    華    民    國    100    年    3     月   23    日
                   民事鳳山分庭  審判長法  官 吳文婷
                                       法  官 何悅芳
                                       法  官 張琬如
以上正本係照原本作成。
本判決不得上訴。
中    華    民    國   100    年    3     月    23    日
                                       書記官 劉國偉